臺灣士林地方法院民事判決　　　　　　　 94年度訴字第653號
原　　　告　己○○
訴訟代理人　李璧合律師
被　　　告　乙○○
　　　　　　丁○○
　　　　　　丙○○
　　　　　　甲○○
共　　　同
訴訟代理人　黃丁風律師
　　　　　　黃雅羚律師
　　　　　　黃敬唐律師
上列當事人間返還不當得利事件，本院於民國94年11月9 日言詞
辯論終結，判決如下：
    主  文
原告之訴及假執行之聲請均駁回。
訴訟費用由原告負擔。
    事實及理由
一、原告主張其與被告之被繼承人吳泮為多年鄰居及好友，於民
    國78年11月間，二人合夥各出資新臺幣（下同）115,000 元
    ，向訴外人戊○○購買「金永生號」漁船（下稱：系爭漁船
    ），雙方言明以吳泮之名義辦理買賣登記，並全權負責營運
    管理，原告則以系爭漁船船員名義受雇登記，其後吳泮均稱
    漁船無盈餘可供分配，原告信以為真，迄91年底始知吳泮竟
    已於同年4 月間將系爭漁船出售予訴外人呂桂娥，得款430,
    000 元，吳泮雖允諾償還出售系爭漁船價金半數予原告，惟
    尚未及清償即因病於92年4 月間去世；又吳泮曾於86年及88
    年間領取屬於合夥財產之漁業損失補償金50,000元及1,050,
    000 元，亦未分配予原告，爰依民法第668 條、第692 條第
    1 項第3 款、第699 條、第184 條、第179 條、第1153條等
    規定，請求被告償還合夥財產等語，並聲明：(一)被告應連帶
    給付原告新臺幣765,000 元。(二)原告願供擔保，請准宣告假
    執行。
二、被告則以原告與被告之被繼承人吳泮雖曾為鄰居，惟並非熟
    識，又系爭漁船之經營、維修及開銷等事宜，自始至終均係
    吳泮一人負責處理，被告從未曾聽聞系爭漁船係與原告共同
    合夥經營一事，且在系爭漁船出售他人及吳泮往生多年之後
    ，原告猝然提起本件訴訟，顯非有理，復未見其舉證以實其
    說，應係臨訟杜譔之詞，要無可採等語置辯，並聲明：(一)原
    告之訴駁回。(二)如受不利之判決，請准供擔保宣告免為假執
    行。
三、兩造不爭執之事實：(一)系爭漁船係以吳泮之名義於78年間向
    訴外人戊○○購得。(二)吳泮於91年4 月26日將系爭漁船以新
    臺幣430,000 元出售予訴外人呂桂娥。(三)吳泮分別於86年及
    88年間向臺北縣淡水區漁會領取漁業損失補償金新臺50,000
    元及1,050,000 元。
四、本件之爭點，經兩造協議簡化為：原告與吳泮是否有共同合
    夥出資購買系爭漁船？
    原告主張其與吳泮共同合夥出資購買系爭漁船，惟為被告所
    否認，依舉證責任分配之原則，上開事實應由原告負舉證責
    任。原告就其主張，雖據提出訴外人戊○○出具之切結書1
    件，並聲請傳訊證人戊○○為證。然查：
  (一)關於原告與吳泮間就系爭金永生號漁船有無合夥出資？各出
    資金額為何？付款方式為何？以及如何分擔漁船維修費用乙
    節，證人及原告陳述如下：
  1.依原告「起訴狀」，其中第一點稱：原告與吳泮原為多年之
    鄰居及好友，78年11月間，二人各出資11萬5 千元，共籌資
    23萬元向戊○○合夥購買金永生號漁船．．．云云。
  2.依原證一「具結書」，證人戊○○稱：．．．於78年11月間
    由吳泮先生與己○○先生二人合資各半，共同出面向本人接
    洽承購，成交金額為23萬元，付款方式為現金付款．．．云
    云。
  3.證人戊○○於94年9 月28日到庭證稱：「（問：金永生號漁
    船以前是否是你所有？）是。．．．20幾年前以20多萬元賣
    給己○○及吳泮，他們2 人一起出面接洽買賣事宜。」「（
    問：款項由何人支付？）我是看到己○○及吳泮給的。」「
    （問：以何人名義登記？）我不知道，我交付證件給吳泮，
    他自己去辦登記，我只知道是他們2 人一起買的。第一次己
    ○○拿12萬元給我，我就拿證件給他們過戶，過戶完成後再
    到台北向己○○先生拿6 萬元，買漁船的錢是18萬元，另外
    有幾萬元部分是請同行保養機器的費用，所以總共花了20幾
    萬元買漁船。」「（問：買漁船之保養費用是否為己○○及
    吳泮所支付？）不清楚。」「（問：具結書上寫成交金額為
    23萬元，為何你所稱之買賣價金18萬元不符？）因為我幫他
    修理船上架、油漆，另外有費用，費用多少錢我已經忘記了
    ，錢是己○○及吳泮一起拿給我的。」「（問：第1 次及第
    2 次拿錢，是否都是己○○交錢給你的，吳泮沒有交錢給你
    ？）都是己○○給我的，吳泮在場。」「（問：是否有與該
    2 人簽立買賣契約？）沒有。」「（提示買賣契約書原件，
    問證人戊○○是否你所簽？）是，要過戶時，代書要我本人
    蓋章的，簽名不是我簽的。」等語。
  4.原告本人於94年9 月28日到庭陳稱：「（是否與吳泮出資購
    買金永生號漁船？款項如何支付？）是，總共是23萬元，我
    是分2 次支付給戊○○先生，第1 次8 萬元是我與吳泮一起
    到石城漁港付給戊○○先生，錢是我出的。其餘尾款6 萬元
    是戊○○與其叫阿丁之朋友一起到我店裏（錦州街）去拿的
    ，其他的錢是吳泮付的，還有一些手續費如何付的已不記得
    了。」「（問：23萬元是否是全部價金，或包含修理費？）
    修理費只有一點點，金額我已忘了，就是買漁船全部辦好共
    花了23萬元。」「（問：證人戊○○證述說你第1 次拿了12
    萬元給他，是否屬實？）是。」「（問：剛才你提及第1 次
    是拿8 萬元？）12萬元才對，還有一些手續費，我拿手續費
    （金額較少）給吳泮去辦。」「（問：與吳泮合夥有無簽立
    合夥契約？）沒有，只用吳泮名義購買。」「（問：合夥是
    一人一半或比例為何？）是各一半。」「（問：如一人一半
    ，依前所述支付金額，你為何已支付一半以上之金額？）因
    為還有一些修理之費用，是吳泮去修理的。」「（問：買船
    時你有無支付修船費用？）買船我付1 次12萬元及1 次6 萬
    元，我總共付18萬元。」云云。依上開原告及證人戊○○之
    說詞對照，可知2 人陳述有下述不符之處：
  (1)依原告之「起訴狀」及原證一戊○○書立之「具結書」均稱
    ：原告及吳泮二人各出資11萬5 千元（合計23萬元），但嗣
    後證人戊○○卻改稱：己○○分2 次出資 (1 次12萬元，1
    次6 萬元)共18 萬元，二者前後顯然不符。
  (2)再對照原告本人當庭第一次稱：我分2 次給戊○○，第1次8
    萬元，其餘尾款給6 萬元，合計14萬元；嗣經本院提示證人
    戊○○之證詞後，原告本人又改稱：第1 次是出資12萬元才
    對（包含一些手續費）云云，顯然原告本人對於出資之金額
    亦前後反覆不一。且暫不論原告所述是否為真，但如此計算
    之結果，原告方面至少已出資14萬元或18萬元，此亦與原告
    於起訴狀所稱：二人各出資一半（11萬5 千元）云云，前後
    不一。
  (二)復依吳泮與賣主戊○○於78年9月12日簽訂「買賣合約書」
    （見本院卷第64頁）明白約定：「賣主戊○○所有金榮16號
    （即系爭金永生號漁船）動力漁船乙艘 (統一編號：CTO-60
    60)39 馬力參．伍陸噸賣與吳泮經營。．．．賣主：戊○○
    ；買主：吳泮」等情，亦載系爭金永生號漁船之所有人為吳
    泮1 人，並非吳泮與己○○二人合夥共有。對此，原告雖辯
    稱：是用吳泮1 人名義辦理登記云云，但依常理而言，若原
    告果真有與吳泮共同出資各半的話，原告大可與吳泮共同登
    記為船舶合夥人，原告因何不為？況法令上並無限制須具備
    何種資格始能登記為船舶合夥人，但原告不僅未與吳泮共同
    辦理登記為船舶合夥人，亦未與吳泮共同具名簽訂系爭買賣
    契約書，更未與吳泮簽訂書面之合夥契約，故尚難認原告所
    稱為真實。
  (三)原告雖又以因原告與吳泮約定漁船登記吳泮名義，並由其擔
    任船長負責經營，原告登記為金永生號之船員，並提出其船
    員證，主張吳泮亦明知於此，否則原告從未實際在系爭漁船
    上工作，吳泮又豈有莫名通知原告去向漁會領取補償費之理
    ，此可反證原告與吳泮確實有合夥之事實云云。然查，船員
    證僅可證明原告登記為金永生號之船員，尚不足證明其與吳
    泮間有合夥之關係。至吳泮雖通知原告去向漁會領取補償費
    ，可能係基於2 人過去鄰居之情誼或其他之關係，而讓原告
    登記為船員，吳泮並因而通知原告領取補償費，亦不足推論
    2 人必有合夥關係。
  (四)綜上所述，原告主張其與吳泮於78年間合夥購買系爭漁船，
    惟其就出資之主張既與其所舉之證人所述不符，亦未能舉證
    證明78年至91年吳泮出售系爭漁船前，20餘年間有何參與系
    爭漁船之經營、管理，其所述即難採信。
五、綜上所述，原告主張其與被告之被繼承人吳泮有合夥關係，
    不足採信，其依民法第668 條、第692 條第1 項第3 款、第
    699 條、第184 條、第179 條、第1153條等規定，請求被告
    應連帶給付原告765,000 元為無理由，應予駁回。原告既受
    敗訴判決，其假執行之聲請即失所依據，應併予駁回。
六、兩造其餘主張及所提證據與本院上開論斷無涉或無違，不予
    贅述。
七、據上論結，原告之訴為無理由，依民事訴訟法第78條判決如
    主文。
中　　華　　民　　國　　94　　年　　11　　月　　25　　日
                  民事第一庭  法  官  陳麗芬
以上正本證明與原本無異。
如對本判決上訴須於判決送達後20日內向本院提出上訴狀。
中　　華　　民　　國　　94　　年　　12　　月　　5 　　日
                              書記官  黃惠苹
